臺灣高等法院民事判決　九十一年度勞上字第三三號
　　上　訴　人　興松有限公司
　　法定代理人　林志郎
　　被上 訴 人　乙○○
　　　　　　　　甲○○
右當事人間請求給付職業災害補償事件，上訴人對於中華民國九十一年四月二十五日
臺灣臺北地方法院八十九年度勞訴字第一○○號第一審判決提起上訴，本院判決如左
：
    主      文
上訴駁回。
第二審訴訟費用由上訴人負擔。
    事實及理由
一、被上訴人起訴主張上訴人向交通部台灣區國道新建工程局（下簡稱國工局）承攬
    施作北宜高速公路第二標Ｃ二二○（石碇彭山段）工程，上訴人將該工程中之土
    方工程交由原審被告林昌營造股份有限公司（下簡稱林昌公司）承攬，林昌公司
    乃將該工程之土方運棄工作以每車新台幣（下同）一千二百元交由原審被告林繁
    運棄，許銘甫則自八十七年七月二十七日起，受僱於林繁，擔任林繁所有車號Ａ
    Ｏ—８０３號砂石車司機，嗣於同年十一月十二日，許銘甫受林繁之指示至台北
    縣石碇鄉外岸橋附近工地載運廢土，詎於當日四時許，在崎嶇之山路中，因煞車
    失靈發生車禍而死亡，屬職業災害；許銘甫載運之路線，係上訴人指定林昌公司
    運棄廢土之路線，且許銘甫載運之棄土，為林昌公司向上訴人承攬之工程，林繁
    於許銘甫載運完畢後，得按車計價向該工程單位收取報酬，此與民法第四百九十
    條之承攬契約相符；另林繁為系爭工程之最後承攬人，上訴人則為承攬人，至於
    林昌公司則為中間承攬人，而被上訴人為許銘甫之子女，依勞動基準法第六十二
    條之規定，於勞工遭受職業災害，課以雇主與事業單位負連帶補償責任，上訴人
    稱其無從就「危險來源」有實際上控制能力，故無庸負責，與法律規定不符。至
    於其與林昌公司以契約分配責任之約定，乃債之效力，不得對抗第三人。又職業
    災害補償乃補償義務非賠償義務，且採無過失責任，自無過失相抵之適用，最高
    法院最近所持見解亦同，另投保勞工保險關於職業災害保險部分之保費全額由雇
    主負擔，惟林繁尚無法舉證證明有補貼保費情事，不得以被上訴人受有保險給付
    主張與職業災害補償義務抵充，再者，林繁與許銘甫約定每月固定薪資二萬八千
    元，如請領之運費逾十萬元時，每超過一萬元加給二千元，可知均係勞工因工作
    所得報酬，非如上訴人所稱之獎金，故許銘甫每月薪資五萬一千元，平均工資為
    五萬一千元，為此依勞動基準法第五十九條第四款、第六十二條規定，請求上訴
    人及原審被告林昌公司、林繁連帶給付二百二十九萬五千元，及自八十七年十一
    月十三日起至清償日止，按年息百分之五計算之利息等語。並聲明駁回上訴人之
    上訴。（原審判命上訴人及原審被告林昌公司、林繁應連帶給付一百七十九萬八
    千二百元，及其中一十九萬九千八百元自八十七年十一月十六日起、其中一百五
    十九萬八千四百元自八十七年十一月二十八日起，均至清償日止按年息百分之五
　　計算之利息，其餘則予以駁回，被上訴人及林繁、林昌公司均未據聲明不服。）
二、上訴人則以其為系爭工程之事業單位，對許銘甫並無指揮監督行為，對本件事故
　　發生更無風險控制之可能；又其與原審被告林昌公司已約定關於勞工之糾紛由林
　　昌公司自行負責，亦無法藉投保方式控制危險及負擔，自無庸依勞動基準法第六
　　十二條規定負責；況被上訴人應就林昌公司與林繁間存有承攬契約負舉證責任，
　　許銘甫受僱林繁期間之工資總額為十一萬一千七百三十三元，月平均工資為二萬
　　八千元，原審未將非屬工資之恩給性獎金部分扣除，計算方式實屬違誤；另許銘
　　甫所駕駛之砂石車煞車系統已失靈未修，其既係職業駕駛人，又在有坡度之山區
　　冒險駕駛該車，並一再以無線電訊通話，明知該砂石車可能有發生意外之可能，
　　顯然係自甘冒險，且故意為高薪低保行為，違反勞工保險條例第七十二條規定，
　　致無法領得全額職業災害補償，則許銘甫對意外之發生及擴大與有過失，自得主
　　張減輕補償額；加以林繁曾補貼許銘甫投保費用，被上訴人已領取之勞工保險職
　　業傷害死亡給付，得以與職業災害補償責任抵充等語，資為抗辯。並聲明(一)原判
　　決不利於上訴人部分廢棄。(二)右廢棄部分，被上訴人在第一審之訴駁回。
三、被上訴人主張上訴人向國工局承攬施作北宜高速公路第二標Ｃ二二○（石碇彭山
    段）工程，而許銘甫於八十七年十一月十二日四時許，駕駛林繁所有車號ＡＯ—
    ８０３號砂石車，至台北縣石碇鄉外岸橋附近工地載運廢土，在崎嶇之山路中，
    因煞車失靈發生車禍而死亡。被上訴人為許銘甫之子女，許銘甫之配偶史雯鶯於
    許銘甫死亡時，早已與許銘甫離婚，且被上訴人乙○○已於八十八年一月十八日
    向勞工保險局請領職業傷害死亡給付（包括四十個月遺屬津貼及五個月喪葬津貼
    ）共八十六萬四千元等情，業據其提出臺灣臺北地方法院檢察署相驗屍體證明書
    、戶籍謄本、勞工保險局八十九年十一月十七日八九保給字第六○六八八九一號
    函（見八十九年北勞調字第六五號卷第十一至十三頁、原審卷第十九頁）在卷可
    稽，且為上訴人所不爭執，自堪信此部分主張為真實。
四、被上訴人主張林繁為許銘甫之雇主，為系爭工程之最後承攬人，上訴人則為承攬
    人，林昌公司則為中間承攬人，本件係因職業災害所致，依勞動基準法第五十九
    條第四款、第六十二條，上訴人應負連帶補償責任等語，然為上訴人所否認，並
    以前詞置辯。經查：
  (一)被上訴人主張林繁為許銘甫之雇主而經訴外人銘華汽車公司之友人告知有此賺取
    報酬之機會,而指示許銘甫前往系爭工程工地施行工作乙節，業經林繁於原審言
    詞辯論時自認無訛（見原審卷第十四頁、第一六三頁），且未據原審被告林昌公
    司所爭執，雖上訴人辯稱林繁所為之自認效力不及於上訴人云云，惟依被上訴人
    提出之訴外人通翔貨運有限公司薪（工）資表（見八十九年北勞調字第六五號卷
    第十四至十八頁），固記載許銘甫自八十七年七月起至同年十一月止有領取該公
    司給付之薪資等情，然依通翔貨運有限公司八十九年十二月二十日致原審函文記
    載：「一許銘甫君係本公司靠行車輛ＡＯ—８０３號車主林繁先生雇用之司機。
    二許銘甫君任職其間所領取之薪資為新台幣壹拾肆萬伍仟貳佰元整，均由車主林
    繁先生直接給付司機（許銘甫）。」等語（見原審卷第四八頁），證人張忠實即
    通翔貨運有限公司實際經營人於原審言詞辯論時亦證稱：「：：：八十九年十二
    月二十日文是因為林繁靠行在我們公司，許銘甫是林繁雇用，薪水是林繁支付的
    ，文上面所載的薪資數額，是林繁告訴我們公司許銘甫所領的薪資數額：：：」
    等語（見原審卷第九八頁），核與證人楊瑞雲即通翔貨運有限公司會計人員於原
    審言詞辯論時證述「林繁是我們公司的車主，許銘甫是他的司機，我有聽過」等
    語（見原審卷第一二八頁）相符。足證許銘甫自八十七年七月起至同年十一月止
    所領取之薪資，實際上均係由林繁支付者，而非通翔貨運有限公司。另林繁復於
    原審言詞辯論時陳稱「許銘甫發生車禍時所載運的土方，就是北宜高速公路的工
    程的土方，是我叫他去載的」等語互核以參（見原審卷第一六三至一六四頁），
    可知許銘甫勞務提供對象為林繁。許銘甫提供勞務之對象既為林繁，林繁對許銘
    甫負有給付報酬之義務，兩者間實成立僱傭契約關係，屬於勞動基準法上所稱之
    勞動契約，亦即，林繁承作林昌公司系爭工程而為許銘甫之雇主，堪以認定。
  (二)勞動基準法第五十九條規定勞工遭遇之職業災害，係勞工於執行其業務上之工作
    時，因工作的意外事故，而致使勞工發生死亡、殘廢、傷害或疾病的災害。惟勞
    動基準法對「職業災害」未設有定義之規定，但依同法第一條第一項規定，本法
    未規定者，適用其他法律之規定。至於其他法律對職業災害有定義規定者，則為
    「勞工安全衛生法」，一般均參照該法第二條第四項規定，係謂勞工就業場所之
    建築物、設備、原料、材料、化學物品、氣體、蒸氣、粉塵等或作業活動及其他
    職業上原因引起之勞工疾病、傷害、殘廢或死亡。準此，勞動基準法第五十九條
    第四款所稱之「職業傷害」而死亡之情形，當指上述雇主提供工作埸所之安全與
    衛生設備等職業上原因所致勞工之傷害而言（最高法院七十八年度台上字第三七
    一號判決意旨參照）。前述發生車禍事故之確切地點，依行政院勞工委員會北區
    勞動檢查所九十年十一月二十三日台九十勞北檢營字第○九○一○一六二七九○
    號函附之職業災害檢查報告書（見原審卷第三二一頁以下）第九頁記載，現場在
    台北縣石碇鄉外岸橋附近景美溪旁，該處為卡車出入方便搭設有鋼架橋，大卡車
    翻落處為該鋼架橋頭處。另據國工局第三區工程處九十年十二月二十六日國工三
    九○頭字第七八九六號函覆說明二表示：「(二)土方實際運棄地點為台北縣平溪鄉
    平溪棄土場。(三)載運土方往來台北縣石碇鄉外按橋工地部分係由泉安營造事業有
    限公司／興松有限公司（短期結合）承作」等語（見原審卷第三四八頁）及棄土
    車輛行駛圖（見原審卷第三六九頁）所示，屬於許銘甫承載其雇主即林繁指示運
    送之廢土必須經過地點。則許銘甫確係在執行雇主林繁交付之職務過程中，駕駛
    載運棄土之砂石車行經運送棄土必然經過之地點，因車輛翻覆致死亡結果，此職
    務之執行與災害之發生間有相當因果關係，為勞動基準法第七章所規定之職業災
    害，足堪認定。
  (三)又按勞動基準法第六十二條第一項規定「事業單位以其事業招人承攬，如有再承
    攬時，承攬人或中間承攬人，就各該承攬部分所使用之勞工，均應與最後承攬人
    ，連帶負本章所定雇主應負職業災害補償之責任」，本項規定雖由其主詞用語觀
    之，須與最後承攬人負連帶責任者為承攬人或中間承攬人，而不包括事業單位，
    然而本條規定之立法理由在於「事業單位有以其事業交予他人承攬者，他人亦有
    將所承攬之工作，再次交予他人承攬者，事業單位對於交予他人承攬之工作所生
    職業災害，應與承攬人，以下各次承攬人負連帶補償責任。事業單位或各次承攬
    人就職業災害所支付之補償費得向最後承攬人求償」，且該條第二項係規定「事
    業單位或承攬人或中間承攬人，為前項之災害補償時，就其所補償之部分，得向
    最後承攬人求償」，足見同條第一項應連帶負職業災害補償責任者，自應包括將
    事業招人承攬之事業單位，又該條對事業單位應連帶負職業災害補償責任者，並
    未限定於事業單位就該職業災害有過失之情形，事業單位自不得主張其就該職業
    災害之發生無過失，而免除其連帶補償之責任。又勞動基準法所稱之事業單位，
    依同法第二條第五款規定定義為：「事業單位：謂適用本法各業僱用勞工從事工
    作之機構」，再參照前述立法理由，可知勞動基準法第六十二條課予事業單位連
    帶補償責任，以事業單位以其事業招人承攬為前提，蓋僅於此情形，事業單位既
    對其事業、營業具有專業知識，客觀上也才有預防職業災害發生之可能；況且事
    業單位藉轉承攬其事業而獲得經營上之利益，法律上課予事業單位補償責任，也
    才因此具有妥當性。參此可知，事業單位倘有本條規定將其事業招人承攬，於發
    生職業災害時，亦應與承攬人、中間承攬人負連帶補償責任。
  (四)觀諸上訴人所營事業項目包括：土木建築水利道路橋樑及水電等工程承包業、五
    金木材石材各種工程材料之買賣業等；林昌公司則係經營土木建築有關業務之工
    程承包，均有上訴人及林昌公司變更登記事項卡（見八十九年北勞調字第六五號
    卷第三一、三○頁）附卷足參。準此，上訴人、林昌公司均為適用勞動基準法之
    事業（詳見該法第三條規定）。而依前開國工局第三區工程處九十年十二月二十
    六日國工三九○頭字第七八九六號函所示（見原審卷第三四七頁），北宜高速公
    路第二（Ｃ二二○）標工程廢土運棄、其他土方工程，係在八十七年間由國工局
    委由泉安營造事業有限公司與上訴人承作，上訴人再交由林昌公司承攬者，就此
    兩造均不爭執，且有工程合約、合約書（見原審卷第二○四頁以下、第六六至六
    七頁）在卷可稽，並與行政院勞工委員會北區勞動檢查所前開函件所載承攬關係
    內容相符。綜此，上訴人應為勞動基準法第六十二條所稱之事業單位。又揆諸前
    揭說明，只須上訴人屬於本條規定之事業單位，在勞工發生職業災害情事下，其
    即應負連帶補償責任，不以其並無過失為必要，是以上訴人辯稱其對許銘甫並無
    指揮監督行為，對本件事故發生更無風險控制之可能，不應負補償責任云云，顯
    與法條規定要件不符，而屬無據。
  (五)觀諸勞動基準法第六十二條立法理由，益見係在避免事業單位將其事業交與他人
    承攬，而他人亦有將所承攬之工作再次交與他人承攬之情，一旦職業災害發生，
    事業單位常以此為藉口，企圖逃避補償責任，對勞工權利無所保障，是以本條方
    特別規定此種多次交與承攬時，事業單位、承攬人與各中間承攬人之連帶補償責
    任，以促使事業單位慎選承攬對象並嚴加督促，以免發生災害，另一方面可促使
    承攬人為其所僱勞工參加勞工保險、改善作業方法與工作環境等。從而，屬於本
    法第五十九條所稱之職業災害，並有第六十二條所規定事業單位以其事業招人承
    攬，且有多層交與他人承攬情形，事業單位及各該承攬人、中間承攬人即應負連
    帶補償責任，上訴人為事業單位、林昌公司為承攬人，已如前述，其為本條責任
    主體，應與雇主即林繁同負連帶補償責任，已然明確，上訴人所辯亦無足採信。
五、被上訴人主張上訴人應連帶給付勞動基準法第五十九條第四款規定之五個月平均
    工資計二十五萬五千元之喪葬費，及四十個月平均工資計二百零四萬元，合計二
    百二十九萬五千元等語，然為上訴人所否認，稱應扣除非屬工資之恩給性獎金部
    分，加以林繁曾補貼許銘甫投保費用，被上訴人已領取之勞工保險職業傷害死亡
    給付，得以與職業災害補償責任抵充，且許銘甫對意外之發生及擴大與有過失，
    自得主張減輕補償額等語。惟查：
  (一)按勞動基準法第五十九條規定「勞工因遭遇職業災害而致死亡、殘廢、傷害或疾
    病時，雇主應依左列規定予以補償。．．四勞工遭遇職業傷害或罹患職業病而死
    亡時，雇主除給與五個月平均工資之喪葬費外，並應一次給與其遺屬四十個月平
    均工資之死亡補償」，所謂平均工資依同法第二條第四款規定「謂計算事由發生
    之當日前六個月內所得工資總額除以該期間之總日數所得之金額。工作未滿六個
    月者，謂工作期間所得工資總額除以工作期間之總日數所得之金額。工資按工作
    日數、時數或論件計算者，其依上述方式計算之平均工資，如少於該期內工資總
    額除以實際工作日數所得金額百分之六十者，以百分之六十計」。
  (二)被上訴人主張許銘甫每月薪資五萬一千元，平均工資為五萬一千元乙節，固據提
　　出前揭通翔貨運有限公司薪（工）資表為證，惟依證人張忠實證稱：「（提示原
　　證三號《即被上訴人提出之薪資表》正本表示意見。）原證三應該是許銘甫的家
　　屬要申請勞保給付，到我們公司找我們公司小姐開的，因為要申請勞保給付，所
　　以金額開高一點，但是是誰所為，我不知道。我們公司的薪資表不會是只寫一個
　　人所領取得薪資數額，整張薪資表會把所有員工的姓名、領取金額等等記載清楚
　　，不會只為一個人寫薪資表，這件事情我不知道，但是上面的章是我公司的沒有
　　錯」等語（見原審卷第九八頁），及證人楊瑞雲證稱：「我們公司的薪資表是長
　　方形的，上面會有姓名、地址、金額，我們一年才作一次薪資表，是為了記帳用
　　。」、「（提示原證三薪資表，有無看過？）有，這是我所寫的，為了什麼原因
　　製作的，我忘記了。這些資料究竟是車主還是司機叫我寫的，因為時間太久，我
　　不記得了。這個也不是我年終報稅、記帳而製作的薪資表，忘記是什麼原因而寫
　　的。但是格式確實是年終報稅用的格式。」等語（見原審卷第一二八頁），足徵
　　，被上訴人所提此份薪資表與通翔貨運有限公司發放薪資所用之格式有異，且其
　　上所載金額亦不足以認係許銘甫實際領取之薪資數額，自難以此作為認定許銘甫
　　每月領取之薪資數額。
  (三)依前揭通翔貨運有限公司八十九年十二月二十日函文記載，許銘甫自八十七年七
    月起至同年十一月任職期間止，領取之薪資為十四萬五千二百元，業經林繁於原
    審言詞辯論時確認無訛（見原審卷第五二頁），而林繁亦自陳：給付許銘甫的薪
    資依照他工作的天數計算，一天的工資不一定，基本薪資一個月二萬八千元，惟
    若可以向業主請領的運費有超過十萬元才再加薪，超過每一萬元再加二千元；底
    薪是二萬八千元，薪水每月不同等語（見原審卷第五二頁、第三○頁），上訴人
    對於許銘甫月平均工資二萬八千元並不爭執，惟稱「運費逾十萬元時，每超過一
    萬元會加給二千元」部分，顯係恩給性獎金性質，非屬經常性給與，自應予以扣
    除云云，惟依林繁前揭所稱，顯係就薪資給付之計算與許銘甫所為之約定，且係
    許銘甫受僱期間依林繁指示載運廢土工作所得之對價報酬，自屬勞動基準法第二
    條第三款之範疇，非如上訴人所稱之恩給性獎金。故許銘甫受僱於林繁期間所領
    取之薪資為十四萬五千二百元，應可採信。許銘甫於職業災害發生前自八十七年
    七月二十七日起至同年十一月十二日止，工作期間為一百零九日，每月以三十日
    計，故平均工資為三萬九千九百六十元（１４５２００÷１０９＝１３３２，１
    ３３２×３０＝３９９６０，元以下四捨五入），按前開法條規定，得請求五個
    月平均工資計算之喪葬費十九萬九千八百元，及四十個月平均工資計算之死亡補
    償費一百五十九萬八千四百元，合計一百七十九萬八千二百元（被上訴人請求超
    逾此部分，業據原審駁回）。
  (四)次按勞工因遭遇職業災害而致死亡、殘廢、傷害或疾病時，雇主應依左列規定予
    以補償。但如同一事故，依勞工保險條例或其他法令規定，已由雇主支付費用補
    償者，雇主得予以抵充之。但支付之費用如由勞工與雇主共同負擔者，其補償之
    抵充按雇主負擔之比例計算。勞動基準法第五十九條、勞動基準法施行細則第三
    十四條定有明文。被上訴人乙○○已在八十八年一月十八日向勞工保險局請領職
    業傷害死亡給付（包括四十個月遺屬津貼及五個月喪葬津貼）四十五個月計八十
    六萬四千元，有上開勞工保險局函文在卷足稽，且為兩造所不爭執。雖上訴人抗
    辯林繁有補貼費用為許銘甫保險，此部分可依勞動基準法第五十九條但書規定抵
    充云云。惟許銘甫之勞工保險並非其雇主即林繁為其申報加保，而係由台北市汽
    車駕駛員職業工會加保，此觀前揭勞工保險局函文所附投保資料表自明，且為林
    繁所自認，僅稱每月有補貼保費一千元（見本院卷第五一頁），然上訴人興松公
    司及原審被告林繁就補貼部分亦自承無法提出證據加以證明（見本院卷第五二頁
    ），上訴人復未提出其他證據以資證明，自與本條規定得抵充之要件不符，不得
    予以抵充。故上訴人所辯顯屬無據。
  (五)復按勞動基準法第五十九條之補償規定，係為保障勞工，加強勞、雇關係、促進
    社會經濟發展之特別規定，性質上非屬損害賠償。同法第六十一條尚且規定該受
    領補償之權利不得抵銷，故該項補償，應無民法第二百十七條所定過失相抵之適
    用，此為最高法院最新之見解（最高法院八十九年度台上字第一七八三號判決、
    八十九年度台上字第一九二○號判決意旨參照）。是以，上訴人抗辯許銘甫對意
    外之發生及擴大與有過失，自得主張減輕補償額云云，不足採信，
六、從而，被上訴人本於勞動基準法第五十九條第四款、第六十二條規定，請求上訴
    人連帶給付一百七十九萬八千二百元，及其中喪葬費十九萬九千八百元自八十七
    年十一月十六日起、其中死亡補償一百五十九萬八千四百元自八十七年十一月二
    十八日起（依勞動基準法施行細則第三十三條規定「雇主依本法第五十九條第四
    款給與勞工之喪葬費應於死亡後三日內，死亡補償應於死亡後十五日內給付」，
    本件許銘甫係於八十七年十一月十二日死亡，已如前述，則上訴人應給與之喪葬
    費自應於八十七年十一月十五日前給付、死亡補償應於八十七年十一月二十七日
    前給付，被上訴人主張上訴人應自八十七年十一月十三日起負遲延責任，與此規
    定不合，業據原審駁回) ，均至清償日止按年息百分之五計算之利息，為有理由
    。是則原審就此部分（逾此部分請求，判決被上訴人敗訴，未據其上訴聲明不服
    ）判命上訴人如數給付，並分別為准、免假執行之宣告，於法並無不合。上訴意
    旨仍執陳詞指摘原判決不當，求予廢棄改判，為無理由，應予駁回其上訴。
七、另上訴人提起上訴，雖就本件賠償非其個人事由有所爭執抗辯，然本院既為上訴
　　人不利之判決，上訴人對原判決提起第二審上訴，其上訴抗辯對於上訴人及原審
　　被告林繁、林昌公司自不生必須合一確定之問題，故本院無庸列原審被告林繁、
    林昌公司二人為視同上訴人，併此敘明。
八、因本件事證已臻明確，兩造其餘主張陳述及所提之證據，經審酌與本院上開論斷
    結果無違，爰不予一一贅述。
九、據上論結，本件上訴為無理由，依民事訴訟法第四百四十九條第一項、第七十八
    條，判決如主文。
中　　　華　　　民　　　國　　九十一　　年　　 十二 　　月　　二十四 　 日
　　　　　　　　　　　　　　　　　 民事第十五庭
　　                                   審判長法　官　劉　靜　嫻
　　　                                       法　官　吳　光　釗
　　　　　　　　　　　　　　　　　　　　　　 法　官　李　錦　美
右正本係照原本作成。
如不服本判決，應於收受送達後二十日內向本院提出上訴書狀，其未表明上訴理由者
，應於提出上訴後二十日內向本院補提理由書狀（均須按他造當事人之人數附繕本）
上訴時應提出委任律師或具有律師資格之人之委任狀；委任有律師資格者，另應附具
律師及格證書及釋明委任人與受任人有民事訴訟法第四百六十六條之一第一項但書或
第二項（詳附註）所定關係之釋明文書影本。
中　　　華　　　民　　　國　　九十一　　年　　 十二 　　月　　二十六 　 日
　　　　　　　　　　　　　　　　　　　　　　 書記官　明　祖　全
附註：
民事訴訟法第四百六十六條之一（第一項、第二項）：
對於第二審判決上訴，上訴人應委任律師為訴訟代理人。但上訴人或其法定代理人具
有律師資格者，不在此限。
上訴人之配偶、三親等內之血親、二親等內之姻親，或上訴人為法人、中央或地方機
關時，其所屬專任人員具有律師資格並經法院認為適當者，亦得為第三審訴訟代理人
。
